臺灣高等法院刑事判決　　　　　99年度上訴字第1105號
上　訴　人
即　被　告　陳柏瑞
選任辯護人　包漢銘律師
上列上訴人因毒品危害防制條例案件，不服臺灣臺北地方法院98
年度訴字第1086號，中華民國98年11月30日第一審判決（起訴案
號：臺灣臺北地方法院檢察署98年度偵字第7565號），提起上訴
，本院判決如下：
    主  文
原判決撤銷。
陳柏瑞共同販賣第一級毒品，未遂，累犯，處有期徒刑拾伍年，
扣案海洛因貳包（含袋淨重玖拾點壹柒公克，純質淨重陸拾捌點
柒參公克）沒收銷燬之。
    事  實
一、陳柏瑞於民國（下稱）93年間因施用毒品案件，經原審以93
    年度訴字第1586號判決判處有期徒刑1年、8月，應執行有期
    徒刑1年6月，經本院以94年度上訴字第4028號判決撤銷原判
    決，判處有期徒刑1年、8月，應執行有期徒刑1年6月確定，
    於95年12月19日縮刑期滿執行完畢。仍不知悔改，意圖牟利
    ，與真實姓名、年籍不詳、綽號「阿弟」之成年男子，明知
    海洛因係毒品危害防制條例第2條第2項規定之第一級毒品，
    未經許可，不得擅自販賣、意圖販賣而持有或轉讓，竟基於
    共同之犯意聯絡及行為分擔，由陳柏瑞對外與客戶連繫，爾
    後帶同客戶前去向「阿弟」洽購。
二、緣曾順寶前因在新北市永和區王智弘（綽號阿鴻）經營之豆
    漿店工作而與陳柏瑞相識，得知上情，乃於98年3月16、17
    日間，受員警張文通情商，與張文通共同計謀，實際上並無
    購買第一級毒品海洛因之真意，但喬裝為購毒者，向陳柏瑞
    佯稱，預計出資新臺幣（下同）45萬元購買第一級毒品海洛
    因，陳柏瑞不知是計，遂約定以每兩18萬元之代價出售。
三、嗣曾順寶旋於同年月19日，與員警張文通等人自台中市驅車
    北上，與陳柏瑞在新北市永和區王智弘經營之豆漿店碰面。
    陳柏瑞即電召綽號「阿弟」之成年男子，並由「阿弟」攜來
    第一級毒品海洛因2兩半，但曾順寶並無真正購買之意，故
    未成交。
四、隨後，經警於同日16時30分許，在新北市○○區○○路64
    號內，逮捕陳柏瑞，並扣得第一級毒品海洛因2包（含袋淨
    重90.17公克、純質淨重68.73公克）。
五、案經臺中市政府警察局第二分局報告臺灣臺北地方法院檢察
    署檢察官偵查起訴。
    理  由
壹、證據能力論斷
一、依刑事訴訟法第279條第1項規定，準備程序處理之事項，原
    則上僅限於訴訟資料之聚集及彙整，旨在使審判程序能密集
    而順暢之進行預作準備，不得因此而取代審判期日應踐行之
    直接調查證據程序；關於證人之調查、詰問，尤為當事人間
    攻擊、防禦最重要之法庭活動，亦為法院形成心證之所繫，
    除依同法第276條第1項規定，法院預料證人不能於審判期日
    到場之情形者外，不得於準備程序訊問證人，致使審判程序
    空洞化，破壞直接審理原則與言詞審理原則。而此之所謂「
    證人不能於審判期日到場」者，自當嚴格限縮解釋，指物理
    上不能而言，非可任作擴張解釋，違背應於審判期日踐行直
    接調查證據之原意。本件原審於準備程序中，僅以證人即協
    助員警辦案之曾順寶及警員張文通從臺中至臺北開庭不便為
    由，即認有「預料證人不能於審判期日到場之情形」，而逕
    自加以訊問，所得證據，於法不合，無證據能力。
二、惟上開證人及證人王智弘（綽號阿鴻）於本院審判期日，經
    具結後，踐行交互詰問，所為陳述，係直接言詞合議審理下
    所得之證據，當然均具有證據能力。
三、警員張文通當場在上訴人陳柏瑞身上起出之本件白色粉末2
    包，為物證，當事人對此證據取得之正當性並無疑義，本院
    亦查無非法取得證據之情事，應有證據能力。
四、法務部調查局濫用藥物實驗室對於上開白色粉末所實施鑑定
    ，乃依據刑事訴訟法規定鑑定之證據方法取得之證據，其鑑
    定之書面報告，核非傳聞證據，無傳聞排除法則之適用，併
    予敘明。
貳、事實認定
一、訊據上訴人即被告陳柏瑞（下稱上訴人）對於曾順寶與其電
    話通聯並遠道前來購買第一級毒品海洛因，而於98年3月19
    日在新北市永和區某豆漿店與曾順寶碰面，嗣於同日16時30
    分許，經警在同市○○區○○路64號內，當場查扣得第一級
    毒品海洛因2包等情，坦認不諱，雖矢口否認有販賣第一級
    毒品海洛因行為，辯稱，上訴人僅有介紹朋友予曾順寶認識
    ，並未販賣第一級毒品海洛因，本件係警方利用線民計誘上
    訴人，上訴人並無販賣第一級毒品海洛因之犯意云云。
二、惟查：
  (一)上訴人所自白曾順寶與其電話通聯並遠道前來購買第一級毒
    品海洛因，而經警查獲本件第一級毒品海洛因等事實，核與
    證人曾順寶、張文通、王智弘等於本院結證相符，並有扣案
    白色粉末之物在卷可稽，而扣案之物經法務部調查局濫用藥
    物實驗室鑑定結果，確係第一級毒品海洛因（含袋淨重90.1
    7公克、純質淨重68.73公克）無訛，有卷附鑑定報告書為憑
    。
  (二)參之證人王智弘於本院接受詰問時，經訊及：「你是否知道
    被告（上訴人）有在賣毒品？」答稱：「沒有，那時候我正
    在戒毒品，那時候我在工作很忙，所以我就把被告（上訴人
    ）的電話給他。」次訊及：「你是否有跟曾順寶說陳柏瑞有
    在賣毒品？」答稱：「沒有，我不曉得陳柏瑞有無在賣毒品
    ，我只是跟曾順寶說，我跟陳柏瑞有一起吸食過毒品，叫曾
    順寶找陳柏瑞看，…」。觀之王智弘前後陳述，並非斷然否
    定知悉上訴人有販賣毒品之情，其係先稱：「不知上訴人販
    賣毒品」，然後補稱：「我就把被告（上訴人）的電話給他
    。」或「叫曾順寶找陳柏瑞看」。按上訴人如無販賣毒品之
    情，王智弘於曾順寶欲購買毒品之際，何須多此一舉給予上
    訴人之電話號碼？何須建議曾順寶找上訴人試試看？是王智
    弘之證詞，欲蓋彌彰，應認上訴人有販賣毒品之情。
  (三)所謂「陷害教唆」，係指被告本無犯罪之意思，而偵查機關
    以「誘捕」之方式，設計誘陷、唆使起意，誘發被告販賣之
    意思者而言。有「陷害教唆」情形，形同國家機關「教唆」
    、「製造」犯罪，固不能端憑被告之行為認定被告犯罪。惟
    被告若本已有犯罪意思，縱偵查機關之偵查方式，涉有設計
    誘陷之情形，仍與「唆使起意」情形有別，自不能論以「陷
    害教唆」。本件員警張文通偕同曾順寶計誘上訴人之前，倘
    上訴人自己無販賣第一級毒品海洛因之意思，何以王智弘會
    指示曾順寶找上訴人試試看？又上訴人如無販賣第一級毒品
    海洛因之情形，何以經上訴人連繫之後，即可立刻找來「阿
    弟」、並由「阿弟」攜來第一級毒品海洛因2兩半之多？揆
    之前開說明，本件核與「陷害教唆」之情形不符，上訴人執
    以作為免責之抗辯，殊不足採。
三、從而，上訴人與「阿弟」者互有犯意聯絡及行為分擔，販賣
    本件第一級毒品海洛因之事實，堪予認定。上訴人所為卸責
    之辯解，委無足採。
四、本件上訴人犯罪事實既堪認定，上訴人在原審所請求調查之
    「阿達」、臺中市政府警察局第二分局育才派出所警員林文
    欽、陳重銘及沈志鴻等人，待證上訴人與曾順寶交易第一級
    毒品海洛因之情況，已無必要，併此敘明。
參、法律適用
一、上訴人行為後，毒品危害防制條例第4條業於民國98年5月20
    日修正公布，其中第1項關於販賣第一級毒品之法定刑無期
    徒刑得併科罰金部分，由「一千萬元以下罰金」，修正為「
    二千萬元以下罰金」，比較新、舊法結果，適用行為時即修
    正前舊法之規定，對上訴人較為有利，依刑法第2條第1項前
    段規定，自應適用修正前之舊法論處。
二、犯罪之著手，係指行為人為實現犯意而開始實行犯罪構成要
    件之行為而言。毒品危害防制條例第四條第一、二項之販賣
    第一、二級毒品罪，於售賣者與購毒者就買賣毒品之重要內
    容有所表示時，即可認為已經著手實行販賣毒品之行為；亦
    即販賣毒品之犯行，以售賣者與購買者雙方就買賣毒品之重
    要內容有所意思表示而達成契約之合致時，即已著手於販賣
    毒品構成要件之行為，而售賣者已否實際交付毒品，乃該項
    販賣毒品行為是否既遂之問題。本件上訴人與曾順寶如前所
    述，前已就購入毒品之數量及金額達成合致，上訴人之行為
    自已該當於販賣第一級毒品之著手行為；再查，因本件買受
    人之曾順寶及張文通之一方，係如前述以誘捕偵查方式使上
    訴人交付毒品，其本身欠缺買入毒品之真意，是即便上訴人
    確實依約交付海洛因，亦難認係販賣之既遂行為，而當僅得
    認為是未遂行為。
三、核上訴人所為，係違反修正前毒品危害防制條例第4條第6項
    、第1項之販賣第一級毒品罪未遂罪，上訴人與已成年真實
    姓名年籍不詳之「阿弟」間，有犯意聯絡及行為分擔，為共
    同正犯，上訴人已著手於犯罪行為而不遂，為未遂犯。
參、撤銷改判之理由
一、原判決予以論科，固非無見。惟查：(一)原審誤引刑事訴訟法
    第276條第1項規定，於準備程序訊問證人並援用訊問證人之
    結果作為判罪之依據，於法不合，已如前述。(二)本件係因曾
    順寶與上訴人曾同在王智弘經營之豆漿店工作而相識，曾順
    寶為協助警方偵查毒品犯罪而查獲上訴人販賣第一級毒品海
    洛因，尚無證據足以認定上訴人有與人「共組販賣海洛因集
    團」之情形。原判決率認上訴人與人「共組販賣海洛因集團
    」，有認定事實不憑證據之違法。(三)民國92年修正刑事訴訟
    法，固傾向英美法制之當事人進行體制，惟仍保留原有「鑑
    定」之證據方法。依現行法規定，鑑定人鑑定之經過及其結
    果，並不排除以書面提出於法院，僅於法院認有必要時，始
    須使鑑定人以言詞說明（第206條），固不能視鑑定人之書
    面鑑定報告為傳聞排除法則中所謂「審判外之書面陳述」，
    自無傳聞排除即例外容許規定之適用。原判決援引傳聞證據
    處分權行使之規定（第159條之5）論斷法務部調查局濫用藥
    物實驗室鑑定報告之證據能力，亦有違誤。上訴意旨否認犯
    罪，固非可取，惟原判決既有可議，即屬不可維持，本院自
    應將之撤銷改判。
二、查上訴人有如事實欄所載犯罪前科，經執行完畢後，5年內
    再犯本件之罪，此有本院被告前案紀錄表在卷可稽，為累犯
    ，本應加重其刑，惟販賣第一級毒品法定刑為死刑及無期徒
    刑，依刑法第64條及第65條之規定，均不得加重；而上訴人
    所為本件販賣第一級毒品海洛因行為之實行，尚未得逞，為
    未遂犯，減輕其刑；次審酌上訴人係因工作關係與協助員警
    辦案之曾順寶相識，由於曾順寶一再情商、遠道前來購買第
    一級毒品海洛因，始與「阿弟」聯繫，而由「阿弟」攜來本
    件毒品販賣，核與一般主動對外銷售之情形，情節之輕重尚
    有差異，爰從輕處以如主文所示之刑，以資懲儆。而扣案之
    第一級毒品海洛因，不問屬於犯人與否，應依毒品危害防制
    條例第18條第1項前段規定，沒收並銷燬之。
據上論斷，應依刑事訴訟法第369條、第364條、第299條第1項前
段，（修正前）毒品危害防制條例第4條第1項、第6項，第18條
第1項前段，刑法第2條第1項前段、第11條、第28條、第47條第1
項，判決如主文。
本案經檢察官王金聰到庭執行職務。
中    華    民    國   100    年    1     月    21    日
                  刑事第二十三庭審判長法  官  童有德
                                      法  官  劉方慈
                                      法  官  陳祐治
以上正本證明與原本無異。
如不服本判決，應於收受送達後十日內向本院提出上訴書狀，其
未敘述上訴之理由者並得於提起上訴後十日內向本院補提理由書
（均須按他造當事人之人數附繕本）「切勿逕送上級法院」。
                                      書記官  張詠婷
中    華    民    國   100    年    1     月    21    日